【裁判字號】    98,易,506
【裁判日期】    980618
【裁判案由】    妨害家庭
【裁判全文】
臺灣臺北地方法院刑事判決               98年度易字第506號
公  訴  人  臺灣臺北地方法院檢察署檢察官
被      告  甲○○
選任辯護人  林永勝律師
上列被告因妨害家庭案件，經檢察官提起公訴（九十七年度偵字
第一五五七七號），本院判決如下：
    主  文
甲○○無罪。
    理  由
一、公訴意旨略以：被告甲○○明知丙○○（另經檢察官以九十
    八年度偵字第一九五○號不起訴處分書為不起訴處分確定）
    係告訴人乙○○之配偶，仍基於妨害家庭之概括犯意，連續
    自民國九十三年七月間起至九十五年一月間止，在臺北縣三
    重市○○路○段二八二號微風馥都飯店內，連續與丙○○發
    生性關係多次，平均約間隔一至二星期即發生一次性關係。
    嗣於九十七年一月間，乙○○追問丙○○後，始發現上情。
    因認被告甲○○涉犯刑法第二百三十九條後段之相姦罪嫌等
    語。
二、按犯罪事實應依證據認定之，無證據不得認定犯罪事實。又
    不能證明被告犯罪者，應諭知無罪之判決，刑事訴訟法第一
    百五十四條第二項、第三百零一條第一項分別定有明文。再
    按，事實之認定，應憑證據，如未能發現相當證據，或證據
    不足以證明，自不能以推測或擬制之方法，為裁判基礎；且
    認定不利於被告之事實須依積極證據，苟積極證據不足為不
    利於被告事實之認定時，即應為有利於被告之認定；另認定
    犯罪事實所憑之證據，雖不以直接證據為限，間接證據亦包
    括在內，然無論直接證據或間接證據，其為訴訟上之證明，
    須於通常一般之人均不致有所懷疑，而得確信其為真實之程
    度者，始得據之為有罪之認定，倘其證明尚未達到此一程度
    ，而有合理之懷疑存在，無從使事實審法院得有罪之確信時
    ，即應由法院為諭知被告無罪之判決（最高法院四十年臺上
    字第八六號、三十年上字第八一六號、七十六年臺上字第四
    九八六號判例參照）。
三、本件公訴人認被告甲○○涉犯刑法第二百三十九條後段之相
    姦罪嫌，無非係以告訴人乙○○之指訴（臺灣臺北地方法院
    檢察署【下稱臺北地檢署】九十七年度他字第一九六四號卷
    【下稱他卷】第二頁至第三頁，九十七年度發查字第七五一
    號卷【下稱發查卷】第四一頁，九十七年度偵字第一五五七
    七號卷【下稱偵卷】第四頁至第五頁、第九頁、第十八頁至
    第二十頁、第二九頁、第三九頁至第四一頁、第四六頁參照
    ）、證人丙○○之證述（發查卷第四五頁至第四六頁，偵卷
    第十八頁至第二十頁參照）、被告傳送丙○○手機之簡訊翻
    拍照片（偵卷第二二頁至第二六頁參照）、被告名片一紙（
    他卷第五頁參照）、被告與丙○○之電話通聯紀錄（他卷第
    十三頁至第六七頁參照）及丙○○所簽立之切結書二紙（他
    卷第四頁，告訴人九十八年五月二十七日陳報狀參照）等件
    資為論據。
四、證據能力之認定：
  (一)茲就被告及其選任辯護人表示爭執之證據，即證人丙○○於
    警詢及偵訊時之證述及其所簽立之切結書二紙是否具有證據
    能力，論述如下：
  1.證人丙○○於九十七年四月三十日警詢時之證述，屬被告以
    外之人於審判外之言詞陳述，依刑事訴訟法第一百五十九條
    第一項之規定，為傳聞證據，不具證據能力。而其斯時所為
    之證述與本院審理時所為之證述內容不相符合，是否得依刑
    事訴訟法第一百五十九條之二之規定，認定其於警詢時之陳
    述具有證據能力，應審核其於警詢時之陳述，是否符合「具
    有較可信之特別情況（即可信性）」，且「為證明犯罪事實
    存否所必要（即必要性）」之要件，茲論述如下：
  (1)必要性：
    證人丙○○於警詢時所陳述為其與被告通、相姦之過程，其
    陳述屬證明本件犯罪事實存否所必要者，而具有必要性無疑
    。
  (2)可信性：
    按所謂「具有較可信之特別情況」，係指證人於司法警察調
    查中所為之陳述，與審判中不符，而其先前之陳述，從客觀
    上之環境或條件等情況加以觀察，有足以取代審判中反對詰
    問之可信性保證者而言。證人所為之先前陳述，相較於審判
    中之陳述，是否具有更可信之特別情況，應依其陳述時外部
    之客觀情況，綜合比較判斷之，不得僅以證人之先前陳述與
    案發時間接近，記憶清晰為由，遽認有證據能力（最高法院
    九十四年度臺上字第一七八五號判決參照）。而所謂「顯有
    不可信性」、「相對特別可信性」與「絕對特別可信性」，
    係指陳述是否出於供述者之真意、有無違法取供情事之信用
    性而言，故應就偵查或調查筆錄製作之原因、過程及其功能
    等加以觀察其信用性，據以判斷該傳聞證據是否有顯不可信
    或有特別可信之情況而例外具有證據能力，並非對其陳述內
    容之證明力如何加以論斷，二者之層次有別，不容混淆（最
    高法院九十四年台上字第六二九號判決參照）。經查：證人
    丙○○於警詢時，表示：我無法證明我與被告間有通姦之事
    實，我寫切結書是因為告訴人即我妻子逼我寫，如果我不寫
    就要影響我上班等語（發查卷第四五頁至第四六頁參照）；
    嗣於本院九十八年六月四日審理時，亦證稱：我之前證稱我
    有跟被告通姦是不實在的，因為當時我太太吵著不讓我上班
    ，吵得我不能睡覺也不能上班，我才不得不這麼說。現在我
    工作已經結束、退休了，沒有被吵到不能上班的顧慮了，所
    以可以講實話等語（本院當日審判筆錄餐照），顯見其於警
    詢時所為之陳述顯係因畏於告訴人之干擾，而非出於其真意
    ，自不具有較可信之特別情況及適當性，應無刑事訴訟法第
    一百五十九條之二之適用，非傳聞證據之例外，不具有證據
    能力。
  2.至證人丙○○於九十七年一月十五日、九十八年三月三十一
    日簽立之切結書二紙，為被告以外之人於審判外之書面陳述
    ，依刑事訴訟法第一百五十九條第一項之規定，本即屬傳聞
    證據；況證人丙○○業於本院九十八年六月四日審理時證稱
    係因遭告訴人干擾致無法上班、睡覺，始簽立切結書等情，
    已如上述，顯見該二紙切結書之記載，亦非出於其真意，而
    不具有可信性，自應認其不具證據能力。
  3.至證人丙○○於九十七年九月十六日偵訊時之證述，係於偵
    查中基於證人地位，經合法具結，向檢察官所為之陳述，且
    無顯有不可信之情況，依刑事訴訟法第一百五十九條之一第
    二項之規定，具有證據能力。
  (二)本判決下列所引用之其他各項證據方法之證據能力，公訴人
    、被告及選任辯護人於本院準備程序及審判期日均未予爭執
    ，且迄至言詞辯論終結前亦未再聲明異議（本院九十八年六
    月四日審判筆錄參照），本院審酌該等陳述作成時之情況，
    並無不宜作為證據之情事，依刑事訴訟法第一百五十九條之
    五之規定，自得作為證據，併此敘明。
五、被告之辯解：
    被告甲○○固坦承認識丙○○，知悉丙○○為有配偶之人，
    且曾以其手機傳送簡訊至丙○○手機之事實，惟堅決否認有
    何相姦之犯行，辯稱：我九十三年認識丙○○，他是我們餐
    廳的客人，常來店裡消費，找我聊天，但是我沒有與他發生
    性行為，我傳簡訊到丙○○手機，是因為告訴人一直用丙○○的手機騷擾我，我氣不過才會回傳等語。
六、經查：
  (一)告訴人之告訴，係以使被告受刑事訴追為目的，是其陳述是
    否與事實相符，仍應調查其他證據以資審認（最高法院五十
    二年臺上字第一三○○號判例意旨參照）。查本案告訴人於
    偵訊時指稱：我會知道被告與我先生丙○○相姦的事，是因
    為被告一直打不出聲的電話到我家，後來我查到電話號碼，
    回撥後被告告訴我他跟丙○○有關係，丙○○向他保證會與
    我離婚，這大概是九十五年二月間的事。當時我有問丙○○
    ，但他一直不承認，直到九十七年一月才承認並簽立切結書
    ，丙○○還說他們是每星期五在三重的飯店發生關係，他每
    個月會拿錢給被告等語（偵卷第四頁至第五頁參照）。由其
    上開指訴內容可知，其並未親眼目睹被告與丙○○有何相姦
    行為，僅憑丙○○轉述其與被告定期發生性關係而心生懷疑
    ，是以告訴人之指訴全憑傳聞與猜測，必須就其他客觀證據
    來論斷告訴人之指訴是否可採。
  (二)證人丙○○雖九十七年九月十六日偵訊時結證稱：我是從九
    十三年七月間開始與被告發生性關係，大概維持了一年半的
    時間。時間都是在星期五的晚上七點，大概一或二星期一次
    ，地點則都是在三重微風馥都飯店，每次休息二個半鐘頭。
    我都是付現，不曾刷卡云云；然其於本院九十八年六月三日
    審理時，則翻異前詞，結證稱：我是在九十二或九十三年間
    認識被告，他是開餐廳的，我是他餐廳的客人。我與被告見
    面都是在餐廳吃飯、唱歌，且餐廳都有其他客人在，我與被
    告沒有單獨出去過，也沒有去過微風馥都飯店，更沒有發生
    過性關係。偵卷第二二頁至第二六頁的簡訊是被告傳給我的
    ，因為告訴人即我太太乙○○懷疑我與被告有關係，她們有
    用電話聯絡且發生爭執，所以被告就傳這些簡訊給我，被告
    傳給我後，我有依乙○○的意思回傳，內容都是互相指責。
    九十七年九月十六日我到地檢署具結作證時，檢察官有叫我
    講實話，但因為那時乙○○吵著不讓我上班，吵得我不能睡
    覺也不能上班，還要我簽切結書給她，所以我是不得不說謊
    ，才會作出我曾和被告通姦這些不實的陳述。我現在工作已
    經結束、退休了，已經沒有被吵到無法上班的顧慮，所以我
    今天講的才是實話等語（本院當日審判筆錄參照）。本院審
    酌證人前於偵訊時雖證稱曾與被告發生性關係，且期間長達
    一年半，然其竟未能提出任何客觀證據－如至飯店消費、休
    息之統一發票等－以佐其說，其證述內容是否屬實，已非無
    疑；而其於本院審理時，就與被告交往情形之證述內容大致
    與被告所辯情節相符，且更自承其於偵訊時所證述之內容確
    屬不實等情，應認證人於本院之證述較為可採。是被告所辯
    ，尚非子虛，自難以證人前於偵訊時所為之證述，遽為不利
    於被告之認定。
  (三)公訴人雖另以被告與丙○○之電話通聯紀錄，及被告傳送至
    丙○○手機之簡訊，作為被告與丙○○相姦之證據，惟該電
    話通聯紀錄至多僅能證明被告與丙○○確實往來頻繁之事實
    ，尚無從據以推斷被告與丙○○間必曾發生性行為；而由卷
    附被告傳送至丙○○手機之簡訊觀之（偵卷第二二頁至第二
    六頁參照），內容充斥情緒性字眼，多為與丙○○互相謾罵
    ，其中雖有「你也不必對我履行承諾了，我也不需等你，從
    此我會永遠消失」、「你說你看到老巫婆就硬不起來，才要
    到外面找女人。唉！只可惜我對你這種～只有那隻不受她控
    制～的男人沒興趣！你還是留著給她用吧，不要讓人家守活
    寡，好可憐喔！」、「你不愛老巫婆，理所當然也不想跟她
    做…你並沒有錯，你是錯在想來找我，但很抱歉，我根本沒
    空理你！」、「偷人？是指你自己嗎？…樣你這種貨色送我
    都不要，還需要偷嗎？真可笑！」、「完全沒念在我們過去
    的感情」等語，然並未具體言明所稱「承諾」、「感情」究
    為何指，更未有自承曾與丙○○發生性行為之情形，自亦無
    從遽以推論被告與丙○○必有於公訴意旨所指時間、地點為
    相姦之行為。
  (四)綜上所述，公訴人所舉之證據與所指出之證明方法，並無法
    使本院確信被告確有於公訴意旨所指之時、地與丙○○相姦
    之罪嫌，而有合理之懷疑。此外，復查無其他積極證據足資
    證明被告確分別有公訴意旨所指之相姦犯行，揆諸首揭說明
    ，自應為被告無罪之諭知，以免冤抑。
七、至於證人丙○○於九十七年九月十六日偵訊時，已於供前具
    結，所證其自九十三年七月開始一年半，每一或二星期一次
    ，於星期五晚上在三重微風馥都飯店與被告發生性關係與被
    告發生性關係，大概維持了一年半的時間云云，嗣於本院九
    十八年六月三日審理時自承偵訊所證確屬不實，顯見其於就
    案情有重要關係之事項為虛偽之陳述甚明，應已構成刑法第
    一百六十八條之偽證罪，惟此部分未據檢察官起訴，非本院
    審理之範圍，應於本案確定後移由檢察官另行處理，以維法
    紀。
據上論斷，應依刑事訴訟法第三百零一條第一項，判決如主文。
本案經檢察官廖先志到庭執行職務。
中    華    民    國    98    年    6     月    18    日
                  刑事第九庭審判長法  官  林怡秀
                                  法  官  劉素如
                                  法  官  張詩芸
以上正本證明與原本無異。
如不服本判決應於收受送達後10日內向本院提出上訴書狀，並應
敘述具體理由；其未敘述上訴理由者，應於上訴期間屆滿後20日
內向本院補提理由書（均須按他造當事人之人數附繕）「切勿逕
送上級法院」。
                                  書記官  顏淑華
中    華    民    國    98    年    6     月    18    日


司法院資訊處製作；財團法人民間司法改革基金會備份。
